【裁判字號】    99,台上,2385
【裁判日期】    990422
【裁判案由】    違反貪污治罪條例
【裁判全文】
最高法院刑事判決            九十九年度台上字第二三八五號
上  訴  人  台灣高等法院花蓮分院檢察署檢察官
被      告  甲○○
選任辯護人  李慶松律師
上列上訴人因被告違反貪污治罪條例案件，不服台灣高等法院花
蓮分院中華民國九十九年一月六日第二審更審判決（九十八年度
上更(一)字第四三號，起訴案號：台灣台東地方法院檢察署九十六
年度偵字第四六六、七七二號），提起上訴，本院判決如下：
    主  文
原判決撤銷，發回台灣高等法院花蓮分院。
    理  由
本件原判決以公訴意旨略稱：被告甲○○自民國九十年二月十六
日起至九十四年九月十四日止，任職台灣泰源技能訓練所（下稱
泰源技訓所）所長，竟有如起訴書犯罪事實欄所載（一）行使偽
造私文書、偽造公文書及侵占屬泰源技訓所所有之紅、白櫸木各
一支；（二）侵占泰源技訓所之技訓材料「優麗旦面漆」等副料
、對主管監督事務違反法令圖利（即原判決附表一、二加工費部
分）；（三）侵占屬泰源技訓所所有之銀松一根以製作四張原木
椅；（四）侵占製作展示櫃二個之屬泰源技訓所所有之夾板、木
心板、花梨木等材料；（五）侵占公有之書法長方桌一張等情。
因認被告就（一）部分，涉犯貪污治罪條例第四條第一項第一款
侵占公有財物，刑法第二百十六條、第二百十條行使偽造私文書
、同法第二百十一條偽造公文書等罪嫌；就（二）部分，涉犯貪
污治罪條例第四條第一項第一款侵占公有財物罪嫌、（九十八年
四月二十二日修正公布前）同條例第六條第一項第四款對於主管
監督事務違反法令圖利罪嫌；就（三）至（五）部分，均涉犯貪
污治罪條例第四條第一項第一款侵占公有財物罪嫌等語。經審理
結果，仍認不能證明被告有被訴上開犯罪，因而維持第一審諭知
被告無罪之判決，駁回檢察官在第二審之上訴。固非無見。
惟查：（一）證人之陳述前後不符，或因記憶淡忘、或因事後迴
護被告、或因其他事由所致，究竟何者可以採信，法院應本其自
由心證斟酌何者與事實相符，以為取捨，非謂一有不符或矛盾，
即應認其全部證言均為不可採信。原判決就公訴意旨(一)起訴被告
指示劉金寶（泰源技訓所總務科庶務人員）偽造石國豊（板車司
機）之收據、偽填派車單部分，係以：證人劉金寶、李仁宏（泰
源技訓所總務科長）關於前揭事實，於偵查、審判中之證詞前後
所述不一，因認其等於偵訊時之證言顯有瑕疵，不採其等於偵訊
時之證言（見原判決第一二頁），為被告有利之論斷。然卷查：
(1)劉金寶於偵查中證稱：「（〈提示九十三年九月二日……派車
單〉這張派車單是否你所填寫？）是我寫的。」「（到底有沒有
人叫你重開派車單的日期？）因為（距離）這麼近，原則上不用
寫派車單，但是要切割撿拾的日期是在公告期間內，所以所長（
指被告）叫我寫這張派車單。」「（上面所載九十三年九月二日
此一日期是否有誤？）不是真正派車的日期。」「（為何有誤？
）因為石國豊把樹木拉回來的日期就是派車的日期，為了要配合
合乎公告期間，所以就把日期往前填。」等語（見偵字第四六六
號卷〈下稱偵卷〉(二)第一三七頁）。其於偵查中並證稱：「（〈
提示〉石國豊九十三年九月三日板車與怪手工資二張收據是否有
看過？）有。是之前石國豊有拿空白收據給我，那次因為甲○○
說搬漂流木的怪手與板車的錢要與公家的分開來，因為他不要讓
人家說他用公家的錢去搬漂流木。」「（檢察官查的九十三年九
月二日當天你們有就攔砂壩清理，花費〈新台幣，下同〉四千五
百元這筆錢是否有請公款？）有。」「（這筆錢是否有給石國豊
？）有。」「（為何會另有二張收據各自一千八百元與一千五百
元？）是甲○○叫我寫的。」「（甲○○後來有無拿給你共三千
三百元？）沒有。所以我也沒有拿給石國豊，……」等詞（見他
字第三三一號卷(二)第五六、五七頁）。(2)李仁宏於偵查中陳稱：
「（到底有沒有將你的圓戳章往前調整日期到九十三年九月二日
，並蓋用在前揭用車事由『派員到攔砂壩大閘門清理樹枝』之派
車單上？）有。」「（是否有應劉金寶之要求，倒填派車單日期
乙事？）有。」「（為何要這樣做？）為配合縣政府公告的時間
。」「（配合公告時〈間〉詳情如何？）劉金寶說縣府〈公告〉
時間已到了，這樣沒有辦法派車，……」「（配合什麼公告時間
？）配合甲○○撿拾漂流木，我並沒有看到公告的文。我知道這
事要配合甲○○撿拾漂流木。」「（你們所裡〈有〉可以在〈九
十三年〉九月三十日前撿拾漂流木的依據，為何須要倒填日期？
）要配合公告時間。」「（為何要配合公告時間？）因為要依據
自由撿拾的公告。」「（劉金寶有說何人指示的？）她說所長（
指被告）要去拉漂流木。時間已超過了，要把時間拉回去。」「
（是否承認公務人員登載不實的事？）我承認。」「（詳細情形
如何？）我們派車載漂流木要配合撿拾期限，是劉金寶在辦公室
向我說的，她向我說時派車單上除了我的章以外，其他記載都已
經寫好了。因為撿拾的地點很近，通常我們不會寫派車單，就是
因為要配合撿拾的時間，我才會蓋章，就是要營造撿拾日期九月
二日。」等語（見偵卷(二)第一一六至一一八、一三六頁）。其等
所述，不但有前揭支付「清理攔砂壩怪手工資」四千五百元之收
據、九十三年九月二日派車單、同年月三日「板車」、「怪手工
資」收據各一張等影本（見偵卷(一)第一０八、一一０、一八六、
一八七頁），及載有「敏督利颱風災後開放民眾自由撿拾縣境漂
流木之時間、區域及注意事項」，開放時間：九十三年八月四日
起至同年九月三日止；開放區域為台東縣境內海岸及國有林班地
外之各主、次要河川等情之台東縣政府公告（稿）影本附卷可資
參酌（見偵卷(二)第九、一０頁）。且據證人石國豊及其妻陳鳳華
於偵查時均證稱：「（〈提示〉九十三年九月三日收據是否是你
們〈指石國豊及陳鳳華〉開的？）二張都不是我們開的。收據是
我們給技訓所的空白的收據。過去我們請款時都是二張收據，一
張空白一張有寫，空白的是我們預防有要更改，因為技訓所進出
比較麻煩，如果我們真正的收據，會附有估價單。」石國豊並稱
：「（九十三年九月間清理攔砂壩拿到多少錢？）應該是四千五
百元。」「（是否有拿到共七千八百元？）沒有。」等語（見偵
卷(一)第二０一、二０二頁）。復經原審調查九十三年九月三日泰
源技訓所大門汽機車進出登記簿，當日並無板車、傾卸車進出之
記載，亦有該登記簿影本在卷可考（見偵卷(二)第一四三至一四八
頁）。原審未就上開證人於偵訊時陳述一致而不利於被告之證言
，仔細勾稽研判，詳察其是否有與事實相符而得採信之部分，僅
因上開證人其後為相異之證詞，即悉予摒棄不取，遽為有利於被
告之論斷，難謂已符採證法則。（二）客觀上為法院認定事實及
適用法律基礎之證據，雖已調查而其內容尚未明瞭者，即與未經
調查無異，如遽行判決，仍屬應於審判期日調查之證據而未予調
查之違法。本件關於公訴意旨指被告於九十四年四、五月間，指
定尺寸要求泰源技訓所作業導師謝榮傑依該尺寸以櫸木（紅）製
作可以放置奇石之展示櫃二個，但經謝榮傑告知漂流木不夠，且
因漂流木之材質較易變型，不能以漂流木製作展示櫃，而應另行
購買材料，被告仍置之不理，並以所長身分施壓，迫使謝榮傑以
屬於泰源技訓所所有供收容人技訓使用之木心板四大片、夾板二
大片、花梨木一坪餘等材料，製作被告所要求之展示櫃。被告明
知其所訂之展示櫃係使用屬於泰源技訓所所有供收容人使用之技
訓材料，待展示櫃製作完成，即繳交極為低廉之「加工費」，而
將此二展示櫃放置於該所行政大樓走廊，作為裝飾，以掩人耳目
，嗣其於九十四年九月中旬調職時，即命不知情之該所協辦事務
人員孫中光將此二展示櫃打包，運回其住處，遂其侵占上開夾板
、木心板、花梨木等技訓材料之犯行等情部分。原判決係以：「
三、再觀之謝榮傑就展示櫃二個所開立之發票，成品名稱僅記載
『漂流木花瓶製作及展示櫃加工十四件』，金額合計一千八百元
，有卷附之泰源技訓所木製組九十四年六月作業成品出貨登記表
、九十四年六月加木字第０００三五九號發票存根……可參，並
未詳列該十四件成品之細目及各件成品所使用材料、數量、金額
，則謝榮傑既均係與劉金寶聯絡展示櫃所需材料事宜，且有關成
品應繳納款項之收據發票，均係交由作業內勤或劉金寶向被告收
取，……實亦難期待被告依據該發票支付價款時可得知悉上開展
示櫃係使用泰源技訓所之公有木料，且劉金寶並未補回所使用之
泰源技訓所木料，抑或謝榮傑就上開展示櫃所開立發票並未加計
花梨木、木心板、夾板等木料費用之情。四、綜上，本案依調查
所得事證，並無證據足以認定被告有何侵占公有財物之情事，依
罪疑唯輕原則，此部分並無證據證明被告有何侵占公有財物之情
事，自屬不能證明被告犯罪，應為被告無罪之諭知。」等由（見
原判決第三二頁倒數第九列至第三三頁第七列），資為被告此部
分無罪之主要論據。然卷查證人蔣文正（時任泰源技訓所第八工
場〈下稱八工場〉作業導師）於偵查中均陳稱：「所長（指被告
）只要巡視戒護區就一定會到我們八工廠（場）去看他的東西（
指前揭展示櫃等）的進度如何，造型好不好看……」等詞（見偵
卷(一)第八頁）。證人謝榮傑於偵查中亦證述：「（製作該展示櫃
所長是否有下來看？）有。」「（他有無問材料來源？）他只有
問我是否用漂流木做的。我回答說不是。」「甲○○是否有為展
示櫃材料的事到木工班找過你商談？）我有向所長報告他的漂流
木不夠而且會變型，要用到木心板及花梨木，他聽了之後點點頭
，沒有做什麼反應就走了。」「（甲○○是否知道會用到裡面的
材料製作？）他都有下來看，應該都知道。」各等語（見偵卷(一)
第八頁，偵卷(二)第九二頁）。如果所述均無訛，能否謂被告就上
開展示櫃係使用泰源技訓所之公有木料製作，不知其情，已非無
疑。又前揭九十四年六月加木字第０００三五九號發票存根影本
（見偵卷(二)第四二頁），非僅「未詳列該十四件成品之細目及各
件成品所使用材料、數量、金額」，亦未於泰源技訓所木製組九
十四年六月作業成品出貨登記表（見偵卷(二)第一六一頁），記載
其單價，何以與同表其他出貨品名之登記方式不同？此項攸關被
告被訴犯罪（即上開公訴意旨(四)部分）成立與否之事實，尚欠明
瞭。原審未詳加釐清究明，遽行判決，自難謂無調查未盡及理由
不備之違法。檢察官上訴意旨執此指摘原判決違背法令，為有理
由，應認仍有撤銷發回更審之原因。至於被告其餘被訴部分，因
公訴人認有裁判上一罪關係，基於審判不可分原則，應一併發回
。
據上論結，應依刑事訴訟法第三百九十七條、第四百零一條，判
決如主文。
中    華    民    國  九十九  年    四    月  二十二  日
                      最高法院刑事第九庭
                          審判長法官  邵  燕  玲
                                法官  李  伯  道
                                法官  孫  增  同
                                法官  李  英  勇
                                法官  葉  麗  霞
本件正本證明與原本無異
                                      書  記  官
中    華    民    國  九十九  年    四    月  二十七  日
                                                      K

司法院資訊處製作；財團法人民間司法改革基金會備份。
